臺灣高等法院刑事判決　　　　　　　　　　　　　　九十三年度上易字第四二九號
　　上　訴　人　臺灣基隆地方法院檢察署檢察官
　　被　　　告　乙○○
右上訴人因被告詐欺案件，不服臺灣基隆地方法院九十二年度易字第二七一號，中華
民國九十二年十二月三十一日第一審判決（起訴案號：臺灣基隆地方法院檢察署九十
二年度偵緝字第一八三號），提起上訴，本院判決如左：
    主  文
上訴駁回。
    理  由
一、本案經本院審理結果，認第一審判決以不能證明被告乙○○犯有詐欺取財罪，而
    為無罪之諭知，經核並無違誤，應予維持，並引用第一審判決書記載之證據及理
    由（如附件）。
二、公訴人上訴意旨以：被告乙○○虛列人頭會員冒標，嗣後逃逸無蹤，被告於起會
    之初，即有不法所有之意圖，原審判處被告無罪，顯有未當等語。
三、惟被告係以自己名義加入告訴人丙○○於八十七年十一月五日召集之互助會，並
    無虛列人頭冒標。雖被告於第一次標會即以一千五百元得標，告訴人亦將會款三
    十三萬七千五百元交付被告，後被告未按時繳交會款。然被告於加入告訴人互助
    會之初，既無施用詐術，尚不得僅以被告當時財務欠佳，需款週轉，而標取會款
    ，即認有不法所有之意圖，自無證據證明被告犯有詐欺罪，業據原審詳載理由依
    據。公訴人上訴，猶指被告虛列人頭冒標，告訴人復具狀指稱會員宋連宗、宋金
    成、宋維紅、陳素英、郭小芬均為被告之人頭，然均未舉任何證據證明，空言指
    摘，委無可採。再公訴人於起訴書載稱：被告於第一次得標後，僅於八十七年十
    二月間繳交一期會款，即避不見面。惟告訴人於偵查中坦承：八十七年的會乙○
    ○繳三次，到八十七年十二月二十日就沒繳，後來乙○○打電話給我，她說她會
    給我會錢，後來她有拿二十日那次的會錢，從八十八年以後才沒繳等語；被告亦
    供稱：八十七年十二月二十日委託胞兄甲○○代繳會款，並經證人甲○○及告訴
    人於本院審理時一致證述無誤。足見被告於標得會款後，尚有繳交四次會款，亦
    見公訴人以「被告標得會款後，僅繳交一次會款」，資為被告於參加互助會之初
    即有詐欺之意圖，核與卷內事證不符。足見本件公訴人上訴，猶指被告犯罪，為
    無理由，應予駁回。
據上論斷，應依刑事訴訟法第三百七十三條、第三百六十八條，判決如主文。
本案經檢察官邱美育到庭執行職務。
中　　　華　　　民　　　國　　九十三　　年　　　五　　　月　　 十三 　日
                              臺灣高等法院刑事第十四庭
                                  審判長法  官　陳　祐　輔
                                        法  官　洪　昌　宏
                                        法  官  陳  國  文
右正本證明與原本無異。
不得上訴。
                                        書記官　蔡　棟　樑
中　　　華　　　民　　　國　　九十三　　年　　　五　　　月　　 十三 　日
附件：
臺灣基隆地方法院刑事判決                          九十二年度易字第二七一號
    公  訴  人  臺灣基隆地方法院檢察署檢察官
    被      告  乙○○  女  三十四歲（民國○○○年○月○○日生）
                        住臺北縣三重市○○○路三十七巷十五號五樓
                        身分證統一編號：Ｃ二二二八四三二九號
右列被告因詐欺案件，經檢察官提起公訴（九十二年度偵緝字第一八三號），本院判
決如左：
    主  文
乙○○無罪。
    理  由
一、公訴意旨略以：被告乙○○明知自己財務陷於困窘並無償債能力，且無意繳交會
    款，竟意圖為自己不法之所有，於民國八十七年十一月間參加告訴人丙○○擔任
    之互助會，每月會款為新臺幣（下同）五千元，並於第一會之八十七年十一月五
    日，在告訴人位於基隆市○○路三十六巷二十六號住處，以一千五百元之高利得
    標，使告訴人陷於錯誤，交付會款三十三萬七千五百元，被告得款後僅於同年十
    二月間給付死會會款一期，隨即避不見面，因認被告涉犯刑法第三百三十九條第
    一項之詐欺取財罪嫌。
二、按犯罪事實應依證據認定，無證據不得推定其犯罪事實；不能證明被告犯罪者，
    應諭知無罪之判決，刑事訴訟法第一百五十四條、第三百零一條第一項分別定有
    明文。次按刑法第三百三十九條第一項詐欺取財罪之成立，須意圖為自己不法之
    所有，以詐術使人將本人或第三人之物交付為要件，所謂以詐術使人交付，必須
    被詐欺人因其詐術而陷於錯誤，若其所用方法，不能認為詐術，亦不致使人陷於
    錯誤，即不構成該罪，最高法院著有四十六年臺上字第二六０號判例可資參照。
    即刑法詐欺罪之成立，以行為人自始有為自己或第三人不法所有之意圖為要件，
    債務人於債之關係成立後，有未依債之本旨履行給付者，在一般社會經驗上可能
    之原因甚多，縱令出於惡意而有遲延給付或不為給付之情事，苟無足以證明其在
    債之關係發生時，自始具有不法所有意圖之積極證據，亦僅能令負民事債務不履
    行之責任，要難以單純債務不履行之狀態，而推定債務人自始即有不法所有意圖
    之詐欺犯意。
三、公訴人認被告乙○○涉犯刑法第三百三十九條第一項之詐欺取財犯行，無非係以
    告訴人丙○○之指訴、互助會單及被告自承參加互助會，於第一會即以一千五百
    元得標，及參加互助會時生意失敗、財務週轉不靈，足見其有詐欺之不法所有意
    圖等語為其主要論據。訊據被告堅決否認有何詐欺取財之犯行，辯稱：伊是作生
    意失敗，才無法給付會款，並非蓄意詐欺告訴人等語。
四、經查：
（一）被告乙○○係以自己之名義參與告訴人丙○○於八十七年十一月五日召集之互
      助會，並該互助會第一會之八十七年十一月五日，即以一千五百元標得該會，
      告訴人即會首丙○○並將會款三十三萬七千五百元交予被告之情，業據被告坦
      承屬實，並有互助會會單一紙在卷可憑（附於九十年度偵字第三三七五號卷第
      六頁），足認被告係以真實姓名，透過合法之合會契約，取得互助會會款，難
      謂被告有何施用詐術行為。
（二）再被告固自承於參與上開互助會時已生意失敗、財務週不靈等語，然參加互助
      會者，或係圖標金利息較銀行利息為高而以儲蓄目的參加，或係為週轉金錢之
      需而參加，目的不一而足，被告因生意失敗，財務週轉不靈，亟需金錢週轉而
      參加上開互助會，並於第一會即得標之事實，並未悖於常情，在別無其他積極
      證據可佐之情形下，尚無從僅憑其得標後未依約繳納會款之事實，遽而推認被
      告於參與互助之初即有不法所有之意圖。
（三）綜上所述，被告無為自己不法所有之意圖，亦未有向告訴人施用詐術之行為，
      揆諸前揭判例及說明，殊難以被告嗣後無法如期繳納會款，即推定被告自始有
      不法所有之詐欺犯意，而遽以詐欺罪相繩。此外，復查無其他積極證據足認被
      告有詐欺告訴人之犯行，既不能證明被告犯罪，自應依法為無罪之諭知。
據上論斷，應依刑事訴訟法第三百零一條第一項，判決如主文。
本案經檢察官張志明到庭執行職務。
中      華      民      國    九十二    年    十二      月    三十一    日
                                臺灣基隆地方法院刑事第二庭
                                    審判長法  官    邱志平
                                          法  官    汪梅芬
                                          法  官    劉桂金
右正本證明與原本無異。
對於本件判決如有不服，應於收受送達後十日內，向本院提出上訴書狀，上訴於臺灣
高等法院，並按他造當事人之人數附具繕本。
                                          書記官    黃士元
中      華      民      國    九十三    年      一      月      六      日
